臺灣彰化地方法院行政訴訟判決
110年度交字第135號
原      告  許益銘  

被      告  交通部公路總局臺中區監理所

代  表  人  魏武盛  
上列當事人間因交通裁決事件，原告不服被告民國110年12月16
日彰監四字第64-ZFC211351號、第64-ZFC211352號、第64-ZGA23
8561號、第64-ZGA238564號、第64-ZGA238565號、第64-ZGA2385
62號、第64-ZGA238563號裁決，提起行政訴訟，本院判決如下：
    主  文
被告如附表編號二、四至六所示之裁決書應予撤銷。
原告其餘之訴駁回。
訴訟費用新臺幣參佰元由原告負擔七分之三，其餘由被告負擔。
被告應給付原告新臺幣壹佰柒拾壹元。
    事實及理由
一、程序事項：
　　本件係因不服道路交通管理處罰條例第8條之裁決而提起之
    撤銷訴訟，為行政訴訟法第237條之1所稱之交通裁決事件，
    應適用交通裁決事件訴訟程序。又本件依兩造所述各節及卷
    內資料，事證已臻明確，爰依同法第237條之7之規定，不經
    言詞辯論逕行判決。
二、爭訟概要：
　　原告許益銘駕駛訴外人鹿港台麗實業股份有限公司（下稱車
    主）所有之車牌號碼000-00號自用大貨車（下稱系爭車輛）
    ，於附表所示之違規時間，行經如附表所示之違規地點時，
    為民眾目睹有違規行為而以行車紀錄器影像資料於民國110
    年10月4日向警察機關提出檢舉後，分別經如附表所示之舉
    發機關員警審視採證資料，認定有「行駛高速公路未依規定
    變換車道（變換車道未全程使用方向燈、未全程使用方向燈
    ）」之違規行為，以如附表所示之舉發違反道路交通管理事
    件通知單（下稱舉發通知單），逕行舉發車主違反道路交通
    管理處罰條例（下稱處罰條例）第33條第1項第4款之規定，
    案移被告。嗣車主不服向被告提出陳述，經如附表所示之舉
    發機關函覆查無違誤後，車主遂於110年12月16日依處罰條
    例第85條第1項之規定辦理歸責原告，原告因不服如附表所
    示之舉發機關函覆而申請裁決，被告乃於110年12月16日開
    立彰監四字第64-ZFC211351號、第64-ZFC211352號、第64-Z
    GA238561號、第64-ZGA238564號、第64-ZGA238565號、第64
    -ZGA238562號、第64-ZGA238563號裁決書（以下依序稱為原
    處分一至七），均依處罰條例第85條第1項、第33條第1項第
    4款、第63條第1項第1款等規定，各裁處原告罰鍰新臺幣（
    下同）4,500元，並各記違規點數1點。原告不服，提起本件
    行政訴訟。
三、原告起訴主張及聲明：
  ㈠主張要旨：附表編號三至七所示之裁決書係連續舉發，違反
    憲法第23條之比例原則；附表編號一、二所示之裁決書，違
    規時間相隔不到1分鐘，未達處罰條例第85條之1第2項第1款
    規定之6公里、6分鐘以上得連續舉發標準，裁罰顯屬過苛。
  ㈡聲明：原處分撤銷，訴訟費用由被告負擔。
四、被告答辯及聲明：
  ㈠答辯要旨：
  ⒈本案適用之法律依據為處罰條例第33條第1項第4款、第63條
    第1項第1款、道路交通安全規則（下稱安全規則）第109條
    第2項第2款等規定。
  ⒉按處罰條例第7條之2之逕行舉發案件有「逕行舉發汽車行車
    速度超過規定之最高速限或低於規定之最低速度或有第33條
    第1項、第2項之情形，其違規地點相距6公里以上、違規時
    間相隔6分鐘以上或行駛經過一個路口以上。但其違規地點
    在隧道內者，不在此限」情形者，得連續舉發，同條例第85
    條之1第2項第1款規定甚明，而該條立法意旨，係交通違規
    狀態持續不改正者，因無得連續舉發之明文規定，致民眾常
    以已獲有交通違規舉發通知單，資為不得重複處罰之藉口，
    爰增訂該條文，以杜流弊，可知該條文係針對同一持續狀態
    之違規行為（如違規停車或超速），以法律擬制成數行為分
    別處罰。查經檢視檢舉影片，原告駕車未依高速公路及快速
    公路交通管制規則(下稱管制規則)第11條規定使用方向燈，
    因係出於7次行為之決意，有時序及地點先後之別，並非狀
    態持續之違規行為，可明確區隔為7個行為，且系爭汽車分
    別於各該路段變換車道未依規定顯示方向燈或未依規定全程
    顯示方向燈，均可能造成後方車輛駕駛人，因無法了解系爭
    汽車之行車動向，而不及反應採取應變措施，已增加發生交
    通事故之危險，為維護道路交通秩序及安全，依行政罰法第
    25條規定：「數行為違反同一或不同行政法上義務之規定者
    ，分別處罰之。」自應分別處罰。
  ⒊原告駕駛系爭車輛於110年10月4日15時37分至同日16時18分
    許，行經國道三號南向90公里至165.4公里處，遭如附表所
    示之舉發機關員警以如附表所示之舉發通知單舉發「行駛高
    速公路未依規定變換車道(未依規定全程使用方向燈)」違規
    ，本案既有110年11月1日及110年10月26日填製之舉發通知
    單、內政部警政署國道公路警察局第六公路警察大隊110年1
    1月22日國道警六交字第1106704791號函、內政部警政署國
    道公路警察局第七公路警察大隊110年11月12日國道警七交
    字第1107701803號函及違規採證光碟1片在卷可佐。爰此，
    本件違規事實應堪認定，是被告對於原告所作之裁決處分，
    於法應無違誤。
  ㈡聲明：駁回原告之訴，訴訟費用由原告負擔。
五、本件如爭訟概要欄所述之事實，為兩造所不爭執，並有被告
    111年1月20日中監彰字第1110011004號函所附之舉發通知單
    暨違規照片、交通違規陳述單及查詢單、內政部警政署國道
    公路警察局第六公路警察大隊110年11月22日國道警六交字
    第1106704791號函、內政部警政署國道公路警察局第七公路
    警察大隊110年11月12日國道警七交字第1107701803號函及
    所附民眾提出之行車紀錄器錄影檢舉光碟、提供違規駕駛人
    申報書暨駕駛人資料、原處分一至七暨送達證書、駕駛人基
    本資料查詢在卷可稽，堪認為真實。是本件依原告主張及被
    告答辯意旨以觀，兩造之爭點為：被告對原告就如附表所示
    之7次違規行為，是否均得連續舉發？原處分一至七是否均
    合法？
六、本院之判斷：
  ㈠按「對於違反本條例之行為者，民眾得敘明違規事實或檢具
    違規證據資料，向公路主管或警察機關檢舉，經查證屬實者
    ，應即舉發。但行為終了日起逾七日之檢舉，不予舉發」；
    「公路主管或警察機關機關處理民眾檢舉違反道路交通管理
    事件，應派員查證，經查證屬實者，應予舉發，並將處理情
    形回復檢舉人。前項檢舉違規證據係以科學儀器取得，足資
    認定違規事實者，得逕行舉發之。」處罰條例第7條之1、違
    反道路交通管理事件統一裁罰基準及處理細則第22條第1項
    、第2項分別定有明文。考其規範意旨，係考量警力有限及
    民眾取巧違規，為交通秩序混亂原因之一，一般民眾如能利
    用適當管道檢舉交通違規，除可彌補警力之不足外，亦將產
    生極大之嚇阻效果，以達到維護道路交通安全之行政目的；
    然為避免檢舉人刻意鑽營法律文字，造成法條之目的逸失，
    甚至衍生社會、鄰里之不安與不和諧，同時保障法條原立法
    精神目的在維護交通、保障安全，故針對舉發部分，增訂（
    7日）期限之規定，而強化社會秩序之安定性。是一般民眾
    見有違規事件，皆可於行為終了日起7日內敘明違規事實或
    檢具違規證據資料，向公路主管或警察機關檢舉，經查證屬
    實者，應即舉發之。次按，處罰條例第90條規定：「違反本
    條例之行為，自行為成立之日起；行為有連續或繼續之狀態
    者，自行為終了之日起，逾二個月不得舉發。但汽車肇事致
    人受傷或死亡案件，因肇事責任不明，已送鑑定者，其期間
    自鑑定終結之日起算；未送鑑定而須分析研判者，逾三個月
    不得舉發。」查本件原告駕駛之系爭車輛於110年10月4日之
    違規行為，係由民眾提供科學儀器取得之行車紀錄器影像資
    料，於同日向警察機關檢舉，經如附表所示之舉發機關查證
    屬實，而分別於110年10月26日（附表編號三至七所示之舉
    發通知單）、110年11月1日（附表編號一、二所示之舉發通
    知單）製單逕行舉發等情，有舉發通知單暨違規照片、內政
    部警政署國道公路警察局第六公路警察大隊110年11月22日
    國道警六交字第1106704791號函、內政部警政署國道公路警
    察局第七公路警察大隊110年11月12日國道警七交字第11077
    01803號函暨所附民眾檢舉光碟在卷可考。是本件逕行舉發
    程序於法自無不合。
  ㈡原告駕駛之系爭車輛於附表所示之時間、地點，有「行駛高
    速公路未依規定變換車道（變換車道未全程使用方向燈）」
    之違規事實：
  ⒈按「行車遇有轉向、減速暫停、讓車、倒車、變換車道等情
    況時所用之燈光及駕駛人之手勢，應依下列規定：…六、變
    換車道時，應先顯示欲變換車道方向之燈光或手勢。」、「
    汽車行駛於高速公路、快速公路或設站管制之道路，應遵守
    其管制之規定」、「汽車駕駛人，應依下列規定使用方向燈
    ：二、…變換車道時，應先顯示欲變換車道方向之燈光，並
    應顯示至完成轉彎或變換車道之行為。」、「汽車在行駛途
    中，變換車道或超越前車時，應依標誌、標線、號誌指示，
    並不得有下列情形：…二、未依規定使用方向燈。…」，安全
    規則第91條第1項第6款、第105條、第109條第2項第2款後段
    及管制規則第11條第2款定有明文。次按「汽車行駛於高速
    公路、快速公路或設站管制之道路，不遵使用限制、禁止、
    行車管制及管理事項之管制規則而有下列行為者，處汽車駕
    駛人3,000元以上6,000元以下罰鍰：…四、未依規定變換車
    道。…」、「汽車駕駛人有下列各款所列條款之一者，除依
    原條款處罰鍰外，並予記點：一、有第33條第1項…情形之一
    者，各記違規點數1點。…」處罰條例第33條第1項第4款、第
    63條第1項第1款亦有明定。
  ⒉復按違反道路交通管理事件統一裁罰基準及處理細則第1條規
    定：「本細則依道路交通管理處罰條例第92條第4項規定訂
    定之」、第2條第1項、第2項規定：「處理違反道路交通管
    理事件之程序及統一裁罰基準依本細則之規定辦理。前項統
    一裁罰基準，如附件違反道路交通管理事件統一裁罰基準表
    」，核上開統一裁罰基準及處理細則之規定，就其立法目的
    及功能，乃為防止處罰機關枉縱或偏頗，依處罰條例第92條
    第4項所授權交通部會同內政部訂定「違反道路交通管理事
    件統一裁罰基準及處理細則」及其附件「違反道路交通管理
    事件統一裁罰基準表」，用以維持裁罰之統一性與全國因違
    反道路交通管理事件受處罰民眾之公平，不因裁決人員不同
    ，而生偏頗，寓有避免各監理機關於相同事件恣意為不同裁
    罰之功能，並非法所不許，於憲法上保障人民財產權之意旨
    並無牴觸（此並有司法院釋字第511號解釋意旨理由足資參
    照），並無違反法律保留原則。再依本件違規行為時之違反
    道路交通管理事件統一裁罰基準表記載，大型車駕駛人行駛
    高、快速公路未依規定變換車道，於期限內繳納或到案聽候
    裁決者，處罰鍰4,500元，並記違規點數1點。核此規定，既
    係基於母法之授權而為訂定，且就違反道路交通管理事件統
    一裁罰基準及處理細則附件所示統一裁罰基準表中有關處罰
    條例第33條第1項第4款之裁罰基準內容（基準表就不同違規
    車種，其可能衍生危害交通安全之輕重不同，而區分有小型
    車、大型車、載運危險物品車輛，並就其是否逾越於期限內
    繳納或到案聽候裁決之期限不同，分別裁以不同之罰鍰標準
    ，其衍生交通秩序危害，既不相同，分別處以不同之罰鍰，
    符合相同事件相同處理，不同事件不同處理之平等原則），
    並未牴觸母法，是被告自得依此基準而為裁罰。
  ⒊查原告就其駕駛系爭車輛於附表所示之違規時間，行經附表
    所示之高速公路路段時，有變換車道未依法全程使用方向燈
    之事實並未爭執，且據被告提出檢舉人之行車紀錄器採證光
    碟暨採證照片為證；而原告駕駛系爭車輛於變換車道向左、
    右跨越車道線至變換車道完成之關鍵時刻，未全程使用方向
    燈，均將使他車駕駛人無法立即注意系爭車輛確實行車方向
    ，甚誤解系爭車輛未具有變換車道之駕駛行為，致為錯誤之
    行駛決定，進而來不及閃避，增加發生擦撞事故之危險；是
    駕駛人駕駛系爭車輛行駛於高速公路，自有應注意變換車道
    過程必須全程使用方向燈之注意義務，方可讓他車預先完整
    知悉變換車道行為而預做準備，促進行車安全；故原告縱無
    故意，然其駕駛系爭車輛能注意卻不注意依法使用方向燈，
    顯有過失，而具有主觀歸責至明。從而，原告駕駛系爭車輛
    於附表所示之時、地，確有變換車道未依法全程使用方向燈
    之事實，而違反處罰條例第33條第1項第4款之「行駛高速公
    路未依規定變換車道」之違規行為，洵堪認定。
  ㈢被告對原告就如附表所示之7次違規行為均予連續舉發，有違
    比例原則，原處分二、四至六並非適法：
  ⒈司法院大法官釋字第604號解釋理由書提及：「立法者固得以
    法律規定行政機關執法人員得以連續舉發及隨同多次處罰之
    遏阻作用以達成行政管制之目的，但仍須符合憲法第23條之
    比例原則及法律授權明確性原則。申言之，以連續舉發之方
    式，對違規事實繼續之違規行為，藉舉發其違規事實之次數
    ，評價及計算其法律上之違規次數，並予以多次處罰，藉多
    次處罰之遏阻作用，以防制違規事實繼續發生，此種手段有
    助於目的之達成，對維護交通秩序、確保交通安全之目的而
    言，在客觀條件之限制下，更有其必要性及實效性。惟每次
    舉發既然各別構成一次違規行為，則連續舉發之間隔期間是
    否過密，以致多次處罰是否過當，仍須審酌是否符合憲法上
    之比例原則。」準此，倘連續舉發之間隔期間過度密集，即
    有審酌是否符合憲法比例原則之必要，以避免多次處罰導致
    過當。又處罰條例第85條之1第2項第1款已明定：「第七條
    之二之逕行舉發案件有下列情形之一者，得連續舉發：一、
    逕行舉發汽車行車速度超過規定之最高速限或低於規定之最
    低速度或有第三十三條第一項、第二項之情形，其違規地點
    相距六公里以上、違規時間相隔六分鐘以上或行駛經過一個
    路口以上。但其違規地點在隧道內者，不在此限。…」故在
    違規地點相距未達6公里、違規時間相隔未達6分鐘或未行駛
    經過一個路口之範圍內，應不得連續舉發，非屬上述法律明
    文規範之範圍，始得連續舉發，否則即與比例原則有違（臺
    中高等行政法院110年度交上字第10號、臺北高等行政法院1
    06年度交上字第7號判決意旨參照）。
  ⒉雖處罰條例第85條之1第2項係針對「第7條之2之逕行舉發」
    案件，但同條例第7條之1「民眾舉發」之案件與警員「逕行
    舉發」之案件，駕駛人於違規當時均因未遭攔查舉發，以致
    無法即時糾正違規行為，故處罰條例第85條之1第2項第1款
    即規定在特定要件下，限制舉發過密而導致處罰過當，俾得
    取得維護交通安全並兼顧比例原則之衡平。從而，雖屬處罰
    條例第7條之1「民眾舉發」之案件，但其舉發密度之標準，
    核與同條例第7條之2「逕行舉發」之情形並無不同，自應類
    推適用，始符合司法院大法官釋字第604號之解釋意旨。
  ⒊查原告駕駛系爭車輛確有附表所示之7次「行駛高速公路未依
    規定變換車道（變換車道未全程使用方向燈）」違規行為，
    且附表編號一、三、七所示之違規行為，其違規地點均已相
    距6公里以上，依法固得予以連續舉發。惟附表編號二所示
    之違規行為與附表編號一所示之違規行為，該2次違規地點
    相距僅0.5公里、違規時間相隔於1分鐘內；而附表編號四、
    五、六所示之違規行為與附表編號三所示之違規行為，該4
    次違規地點均相距在5.4公里以內、違規時間均相隔於3分鐘
    以內，且系爭車輛於上開行駛期間內，亦未行駛經過任何一
    個路口，違規地點亦均非在隧道內，自不符合處罰條例第85
    條之1第2項第1款所定得連續舉發之要件，依上開說明，應
    不得連續舉發，否則即屬裁罰過當而有違比例原則。
  ⒋從而，被告就附表編號二、四至六所示違規行為所作成之原
    處分二、四至六既有不得連續舉發之情事，被告仍以該等處
    分各裁處原告罰鍰4,500元，並各記違規點數1點，於法即有
    未合，自應均予撤銷。
七、綜上所述，被告所為原處分二、四至六既有違誤，原告訴請
    撤銷原處分二、四至六為有理由，應予准許。至被告所為原
    處分一、三、七並無違誤，原告訴請撤銷此部分原處分為無
    理由，應予駁回。
八、本件為交通裁決事件，依兩造勝敗之比例負擔第一審裁判費
    300元，即由原告負擔7分之3，其餘由被告負擔。而訴訟費
    用300元前已由原告預為繳納，依行政訴訟法第237條之8第1
    項、第237條之9、第236條、第104條規定準用民事訴訟法第
    93條規定，被告應給付原告171元（計算式：300元×4/7≒171
    元，元以下四捨五入），爰確定第一審訴訟費用額如主文第
    3、4項所示。
據上論結，本件原告之訴為一部有理由、一部無理由，依行政訴
訟法第237條之7、第237條之8第1項、第237條之9第1項、第236
條、第104條、第98條第1項前段、民事訴訟法第93條，判決如主
文。  
中　　華　　民　　國　　111 　年　　3 　　月　　31　　日
                  行政訴訟庭　法　官　黃麗玲
上為正本係照原本作成。
如不服本判決，應於判決送達後20日內，向本院提出上訴狀並表
明上訴理由（原判決所違背之法令及其具體內容或依訴訟資料可
認為原判決有違背法令之具體事實），其未載明上訴理由者，應
於提出上訴後20日內向本院補提理由書（上訴狀及上訴理由書均
須按他造人數附繕本，如未按期補提上訴理由書，則逕予駁回上
訴），並應繳納上訴裁判費新臺幣750元。
中　　華　　民　　國　　111 　年　　3 　　月　　31　　日
                              書記官　黃當易
附表：
編號 違規時間 違規地點 舉發機關 裁決書    舉發通知單  一 110年10月4日15時37分 國道三號南向90公里 内政部警政署國道公路警察局第六公路警察大隊(竹林分隊) 110年12月16日彰監四字第64-ZFC211351號（原處分一）    國道警交字第ZFC211351號  二 110年10月4日15時37分 國道三號南向90.5公里 内政部警政署國道公路警察局第六公路警察大隊(竹林分隊) 110年12月16日彰監四字第64-ZFC211352號（原處分二）    國道警交字第ZFC211352號  三 110年10月4日16時14分 國道三號南向158.6公里 内政部警政署國道公路警察局第七公路警察大隊(大甲分隊) 110年12月16日彰監四字第64-ZGA238561號（原處分三）    國道警交字第ZGA238561號  四 110年10月4日16時16分 國道三號南向162公里 内政部警政署國道公路警察局第七公路警察大隊(大甲分隊) 110年12月16日彰監四字第64-ZGA238564號（原處分四）    國道警交字第ZGA238564號  五 110年10月4日16時16分 國道三號南向162.8公里 内政部警政署國道公路警察局第七公路警察大隊(大甲分隊) 110年12月16日彰監四字第64-ZGA238565號（原處分五）    國道警交字第ZGA238565號   六 110年10月4日16時17分 國道三號南向164公里 内政部警政署國道公路警察局第七公路警察大隊(大甲分隊) 110年12月16日彰監四字第64-ZGA238562號（原處分六）    國道警交字第ZGA238562號   七 110年10月4日16時18分 國道三號南向165.4公里 内政部警政署國道公路警察局第七公路警察大隊(大甲分隊) 110年12月16日彰監四字第64-ZGA238563號（原處分七）    國道警交字第ZGA238563號